最　高　行　政　法　院　判　決　　　　　　　　　九十一年度判字第一五五六號
　　再 審原 告　甲○○
　　再 審被 告　財政部臺灣省北區國稅局
　　代　表　人　林吉昌
右當事人間因綜合所得稅事件，再審原告對於中華民國八十九年六月二十三日本院八
十九年度判字第二二三二號判決，提起再審之訴。本院判決如左：
　　主  文
再審之訴駁回。
再審訴訟費用由再審原告負擔。
    事  實
緣再審原告民國八十一年度綜合所得稅結算申報，再審被告以其漏報取自國防部中山
科學研究院（以下簡稱中科院）之薪資所得計新臺幣（下同）二三六、八○二元，乃
核定補徵稅額一五、九二八元。再審原告不服，申經復查結果，未准變更，提起訴願
、再訴願均遭決定駁回，向本院提起行政訴訟，經本院八十九年度判字第二二三二號
判決（下稱原判決）駁回。再審原告以原判決有修正前行政訴訟法第二十八條第一款
、第十款（相當於現行行政訴訟法第二百七十三條第一項第一款、第十三款）再審事
由，對之提起再審之訴，茲摘兩造訴辯意旨如次：
再審原告起訴意旨略謂︰一、基於訴願法第二條規定之立法意旨，財政部及地方稅捐
機關理應於民國五十五年中科院依動員戡亂臨時條款創立時，即應依所得稅法之規定
，強制向中科院非軍職員工課徵「品位加給、技術津貼」稅賦，方符合行政主管機關
之正確行政行為。雖於六十八年因納稅義務人貪圖檢舉獎金檢舉，方於六十八年十一
月三十日匆匆以（六八）台財稅第三八五○一號函徵免原則，以「如係、如屬」等關
鍵詞授權中科院自行認定「品位加給、技術津貼」為合於所得稅法第四條第八款前段
屬於免納所得稅之研究補助費外，復為配合兩位蔣故總統、歷任行政院長之國防武器
自主研發政策，以獲得國防實質嚇阻戰略能力，保障人民之生存、自由及尊嚴，更進
一步在財政部所出版各年度版所得稅法令彙編、稅捐稽徵法令彙編中，刻意隱去財政
部六十八年台財稅第三八五○一號函之積極作為，使全國人民、法學界、律師界皆不
知有此函示存在，而在六十九年至八十三年以前亦從未對「品位加給、技術津貼」開
立繳稅扣繳憑單，更使人民信賴中科院非軍職員工所領之「品位加給、技術津貼」為
符合所得稅法第四條第八款前段免稅要件為免稅所得，而在中科院對外招考員工時，
就前仆後繼地投入中科院懷抱，竭盡心智為獲得國防實質嚇阻戰略能力而努力研發，
就訴願法第二條行政處分之定義來看，已構成有效的認可免稅行政處分，蓋民國六十
八年財政部及稅捐稽機關已知悉中科院非軍職員工已領有「品位加給、技術津貼」之
事實，卻從民國六十九年至八十三年長達十四年之久，財政部在法定期間內應作為而
不作為之行政處分，以損及人民依法節稅權、工作選擇權、生涯規劃處置財產權，符
合訴願法第二條第二項之規定視同為核可免稅處分之要件，而桃園縣稅捐稽徵處大溪
分處於八十年四月八日回覆檢舉納稅義務人，亦認為研究加給係政府為獎勵科技人員
科技之研究工作補助費，並駁回檢舉人之檢舉訴願，從而中科院非軍職員工應享有「
信賴保護原則」之適用，自八十四年十一月十六日行政院秘書長（八四）台三七○○
七號函發布日，始應全新繳稅。二、所得稅法第四條第八款於五十二年修正公布施行
，稅捐稽徵機關理應於五十五年中科院創立時，即應依所得稅法之規定，據以主張中
科院非軍職人員所領「品位加給或技術加給」為應稅所得，方無瀆職行政疏失之責任
發生。卻遲至六十八年方在檢舉人貪圖鉅額檢舉獎金誘惑下檢舉，始以六十八年台財
稅第三八五○一號函徵免原則，並以「如係、如屬」等關鍵詞授權中科院自行認定「
品位加給、技術加給」為合於所得稅法第四條第八款之免納所得稅之研究補助費，且
行政院、國防部、中科院基於國防武器自主研發政策需要，並未示知員工知悉。況財
政部雖發文給國防部後，歷經十四年（六十九年至八十三年），更進一步為配合歷任
行政院長的國防武器自主研發的政策，以獲得國防實質嚇阻戰略能力，保障了人民的
自由與尊嚴，避免我方防禦力量過度虛弱，導致共軍進犯，維持了安定的社會秩序，
使大、中、小企業能夠發達茁壯，創造舉世稱羨的經濟奇蹟，所增進公共利益實遠大
於「品位加給或技術加給」稅課利益。是以中科院非軍職人員之「品位加給及技術加
給」的免稅權利是執行國家基本國策保護中華民國憲法法統於不墜，所獲得的人民之
其他自由與權利，合於憲法第二十二條及第二十三條的要件。如此長達二十七年之久
（五十五年至八十二年），何況就所得稅法第四條第八款前段、稅捐稽徵法第一條之
一及第四十八條之三、訴願法第二條的立法本意及所得稅法令彙編、稅捐稽徵法令彙
編首揭各函示之意旨下，中科院員工及一般人民皆已相信其為「品位加給及技術津貼
」實質免稅的既存法秩序之存在，實已擁有「信賴保護原則」之適用。鈞院對中科院
數百份判決理由書中，皆指明「信賴保護原則」，係指人民信賴政府機關之決定，就
其生活關係已有適當之安排，應給予保護或給予合理補償而言。三、監察院在八十五
年院台財字第二四五七號函中，亦調查指出桃園縣稅捐稽徵處大溪分處於八十年四月
八日回復檢舉納稅義務人，亦認為研究加給係政府為獎勵科技人員科技研究工作之補
助費，而再審被告於八十二年四月十五日北區國稅三第八二○○七三○七號函認「品
位加給及技術津貼」可否適用所得稅法第四條第八款，亦有疑義．．．應採不溯既往
原則，明定自．．．所以本案未納稅，非可歸責於納稅義務人；又監察院分別以八十
七年十一月二十日八七院台財字第八七二二○○五八○號及十二月二十二日八七院台
財字第八七二二○○六五八號函亦表明對中科院非軍職員工之處置顯非公平，而係中
科院及稅捐機關之行政疏失所致；就桃園縣稅捐稽徵處大溪分處於八十年四月八日的
函復檢舉人之函，中科院非軍職人員主觀上並無違章漏稅之故意，應享有「信賴保護
原則」之適用。五、李前總統於八十五年五月八日在中常會指責：「中科院補稅問題
，五年前就已發生，也交代了很多次，但相關單位都沒有果斷地解決問題，到底是誰
的錯，要徹底去了解，如果是政府的錯，政府應該負責加以解決，錢應該由政府支出
。」又於八十四年十月十二日在國軍軍事會議中裁示：「中科院非軍職員工所領之品
位加給及技術津貼所得稅追繳案，財稅單位對法律之引用不宜因時而異，以溯及既往
方式追課亦有不妥，本案涉及人數眾多，波及層面甚廣，其可能衍生之社會問題應予
重視，希行政院相關單位重視，儘速妥善處理，以免影響政府威信及當事人權益。」
四、財政部稅制委員會於所編印各版所得稅法令彙編中向人民宣示「本部及各權責機
關所對外發布舊函示，非經其重行核定，一律不再援引適用。」經查七十九年、八十
三年、八十七年版之所得稅法令彙編中，皆未列入財政部六十八年台財稅第三八五○
一號函及行政院秘書長台八十四財字第三七○○七號函，則前開二函必須經各權責機
關重新核定後，始重新生效，是以財政部及行政院如欲對本件品位加給或技術津貼起
課稅賦，必須重新函示，方能起課，否則即違反「禁反言」之原則。五、八十七年十
月十二日工商時報第四版刊出記者就中科院非軍職員工所得稅行政訴訟事件，訪問最
高行政法院鍾曜唐院長，鍾院長建議應由財政、國防兩部協商解決，由此可見本案所
得稅追補繳案，錯不在員工。六、本案經認定「品位加給或技術津貼」為中科院非軍
職人員之薪資所得，必定要補繳所得稅，則中科院非軍職員工自五十五年成立至八十
四年十二月底止，退休離職人員不少，即可向國防部暨中科院請求補發全額退休金差
額，則將使國庫損失甚鉅，且對於去逝之員工其欠稅如何處理，退休金之差額是否其
家屬也可以要求追補．．．等等，故本案應以憲法第十五條、第二十二條、第二十三
條及所得稅法第四條第八款前段、稅捐稽徵法第一條之一、第四十八條之三、訴願法
第二條、第九條、所得稅法令彙編首揭三函、稅捐稽徵法令彙編首揭函示暨長達二十
八年之久實質免稅所成之既存之法律秩序（租稅法律主義），以及「信賴保護原則」
、「禁反言」等憲法層次相一致的倫理價值觀之原則來審慎判決，以維再審原告權益
。七、為此請判決廢棄原判決，並撤銷原處分及一再訴願決定，另行言詞辯論及命中
科院參加訴訟等語。
再審被告答辯意旨略謂︰一、按「左列各種所得，免納所得稅︰一、．．．八、中華
民國政府或外國政府，國際機構、教育、文化、科學研究機關、團體，或其他公私組
織，為獎勵進修、研究或參加科學或職業訓練而給與之獎學金及研究、考察補助費等
。但受領之獎學金或補助費，如係為授與人提供勞務所取得之報酬，不適用之。」「
個人之綜合所得總額，以其全年左列各類所得合併計算之．．．第三類︰薪資所得︰
凡公、教、軍、警、公私事業職工薪資及提供勞務者之所得︰一、薪資所得之計算，
以在職務上或工作上取得之各種薪資收入為所得額。二、前項薪資包括︰薪金、俸給
、工資、津貼、歲費、獎金、紅利、各種補助費及按月或按年分期給付之退休金或養
老金。．．．」分別為行為時所得稅法第四條第八款及第十四條第一項第三類所明定
；又「稅捐之核課期間，依左列規定：一、依法應由納稅義務人申報繳納之稅捐，已
在規定期間內申報，且無故意以詐欺或其他不正當方法逃漏稅捐者，其核課期間為五
年。．．．在前項核課期間內，經另發現應徵之稅捐者，仍應依法補徵或並予處罰．
．．」及「前條第一項核課期間之起算，依左列規定：一、依法應由納稅義務人申報
繳納之稅捐，已在規定期間內申報者，自申報日起算。」亦為稅捐稽徵法第二十一條
第一項第一款、第二項及第二十二條第一款所明定。二、中科院之預算雖分別依計畫
編列人事費支應其員工之各項給與，但實際上領受「品位加給」或「技術津貼」之非
軍職人員，無論配屬之單位參與不同計畫，悉依該院所訂「科技人員品位加給支給標
準」、「技術員薪給標準表」之等級，每月按職級定額領取「品位加給」或「技術津
貼」，該院與其聘僱人員之約定事項亦載明所指薪給，除實物代金及眷補費外，包括
全部給與，是以該院非軍職人員所領受之「品位加給」或「技術津貼」，核屬其在職
務上或工作上因提供勞務所取得之報酬。另財政部臺灣省北區國稅局於八十二年間曾
派員前往該院現場瞭解結果，該院支付非軍職人員之「品位加給」及「技術津貼」係
採按月給付方式，並非按研究計畫個案給付，復經中科院八十一年十一月三日八十一
訓誠字第一六八七三號函致該局說明該院各類薪資扣繳所得狀況：「本院於年度開始
即訂有各項研究計畫，並按照研究計畫逐月實施。各項研究計畫除一般經費外，為鼓
勵科技人員竭盡心智參與研發工作，另編列研發人員研究補助費及技術津貼。為便利
作業，研發人員研究補助費係按月發放方式，再經由成本歸戶手續，回歸計畫預算內
（研究補助費採個案給付，必將增加人力及作業之負擔，不符經濟效益）」等語，足
見中科院給付非軍職員工之「品位加給」及「技術津貼」之所得，屬經常性補助費給
與，且依職級按月定額支給，為提供勞務所取得之報酬，依首揭行為時所得稅法第四
條第八款但書及第十四條第一項第三類之規定，核非免稅之研究補助費所得，乃屬應
課稅之薪資所得，殆無疑義。是以本件再審原告八十一年度綜合所得稅結算申報，短
報中科院薪資所得計二三六、八○二元，再審被告依查得資料補徵稅額一五、九二八
元。又本件原核定發單補徵稅款，並未逾前揭稅捐稽徵法第二十一條所定核課期間，
所稱基於信賴利益不宜追溯補徵等節，殊無足採。三、再審原告主張之各節，業經最
高行政法院前審判決詳為審酌予以論駁在案，並無適用法規錯誤之情形，再審原告仍
執前詞反覆訴求，殊難謂為有理由，又其以「當事人發見未經斟酌之重要證物或得使
用該證物」之理由，提起再審之訴，亦僅為再審原告對證物認定之歧異，要難符合行
政訴訟法第二百七十三條第十三款規定之要件，是所訴核不足採，請求駁回再審之訴
等語。
　　理  由
按「有左列各款情形之一者，得以再審之訴對於確定終局判決聲明不服。但當事人已
依上訴主張其事由或知其事由而不為主張者，不在此限︰一、適用法規顯有錯誤者。
．．．十三、當事人發見未經斟酌之證物或得使用該證物者。但以如經斟酌可受較有
利益之裁判者為限。」行政訴訟法第二百七十三條第一項第一款、第十三款（相當於
修正前同法第二十八條第一款、第十款）分別定有明文。而所謂「適用法規顯有錯誤
者」，係指原判決所適用之法規與該案應適用之現行法規相違背，或與解釋判例有所
牴觸者而言。至於法律上見解歧異，再審原告對之縱有爭執，要難謂為適用法規錯誤
，而據為再審之理由。另所謂「當事人發見未經斟酌之重要證物者」，係指該證物在
前訴訟程序時業已存在，而為當事人所不知或不能使用，今始知悉或得予利用者而言
，且以如經斟酌可受較有利益之裁判者為限，始得據以提起再審之訴。本件再審原告
八十一年度綜合所得稅結算申報，再審被告以其漏報取自國防部中山科學研究院之薪
資所得二三六、八○二元，乃核定補徵稅款一五、九二八元。再審原告不服，循序提
起行政訴訟。原判決以：憲法規定提高從事教育、科學等工作者之待遇，並不表示該
項工作者其所得享有免稅之特權。再審原告指所得稅法第四條第八款但書之規定違憲
云云，要無可取。又本件中科院之預算雖分別依計畫編列人事費支應其員工之各項給
與，但實際上領受「品位加給」或「技術津貼」之非軍職人員，無論配屬之單位或參
與不同計畫，均依該院所訂「科技人員品位加給支給標準表」、「技術員薪給標準表
」之等級，每月按級定額領取科技品位加給或技術津貼。且該院與其聘僱人員之約定
事項亦載明所指薪給，除實物代金及眷補費外，包括全部給與，其非軍職人員所領受
之科技品位加給或技術津貼，核屬因提供勞務所取得之報酬，應無行為時所得稅法第
四條第八款免納所得稅規定之適用。況再審被告於八十二年間派員前往該中科院瞭解
結果，其支付非軍職人員之科技品位加給及技術津貼確係按月給付方式，復經中科院
八十一年十一月三日（八一）訓誠字第一六八七三號函致再審被告，說明該院各類薪
資扣繳所得稅狀況：「以該院於年度開始即訂有各項研究計畫，並按照研究計畫逐月
實施。各項研究計畫除一般經費外，為獎勵科技人員竭盡心智參與研發工作，另編列
研發人員研究補助費及技術津貼。為便利作業，研發人員研究補助費係採按月發放方
式，再經由成本歸戶手續，回歸計畫預算內（研究補助費採個案給付，必將增加人力
及作業之負擔，不符經濟效益）」等語。足見中科院給付非軍職員工之品位加給及技
術津貼之所得，屬經常性研究補助費給與，且依職級按月定額支給，為提供勞務所取
得之報酬，依行為時所得稅法第四條第八款但書及第十四條第一項第三類之規定，核
非屬免稅之所得。系爭應納稅款，既未逾稅捐稽徵法第二十一條所定核課期間，再審
被告依上開所得稅法規定、發單補徵稅款，核與租稅法定之原則無違。又財稅機關所
為之函釋，未經選錄入財政部編印之法令彙編者，並非即為無效，且系爭所得稅之課
徵，係依據所得稅法第四條第八款但書及第十四條第一項第三類之規定，而非財政部
之函釋。再審原告以該部六十八年台財稅字第三八五○一號等函釋未經編列該部編印
之所得稅法法令彙編，應屬無效，須經重新函示才能起課云云，尚有誤會。另所得稅
法規定扣繳義務人之扣繳義務，旨在保障所得稅之課徵，而依所得稅法第七十一條規
定，再審原告為系爭所得之繳納及申報義務人，是如扣繳義務人未善盡扣繳義務，稽
徵機關經查得實情後，除得向扣繳義務人追究外，非不得逕向為納稅及申報義務人之
再審原告追徵。再審原告謂未向中科院追究，而逕向其補徵系爭稅款，有違平等及程
序正義云云，亦不足取。至所稱信賴保護原則，係指人民信賴政府機關之決定，就其
生活關係已有適當之安排，應給予保護或給予合理補償而言。本件財政部六十八年台
財稅第三八五○一號函釋說明：「一、凡依職級按月定額發給者，應屬各該研究人員
之薪資所得，應於給付時依法辦理扣繳，所得人並應於年度結算申報時合併申報課稅
。二、如係按研究計劃個案給付、並非通案按職級按月給付者，則為研究補助費，依
法可免納所得稅。三、如屬第一種情形，中科院以往未依法扣繳，所得人以往年度亦
未申報納稅者，應即請中科院轉知各所得人自行向稽徵機關補報並補繳應納稅款，可
免予處罰，自六十九年一月起，中科院應於給付時依法扣繳，所得人應於每年終後合
併申報綜合所得稅。．．．」並未就系爭依職級按月定額發給之所得為應予免稅之承
諾，自無信賴保護原則之適用。是再審原告應依規定申報系爭所得而未申報，再審被
告依首揭規定補徵漏報稅款一五、九二八元，一再訴願決定遞予維持，均無違誤等情
，因而駁回再審原告於前訴訟程序之訴。核其所適用之法規，並無與該案應適用之現
行法規相違背，或與解釋判例有所牴觸之情形，自難謂原判決有適用法規錯誤之情形
。再審原告雖以如事實欄所示各節，提起本件再審之訴。經查：（一）按所得稅法第
二條、第四條第八款、第十四條第一項第三類之規定，自該法公布施行後，迄未變更
，亦即關於本件品位加給及技術津貼，非屬所得稅法第四條第八款所定之免稅薪資，
從未予改變，而財政部六十八年台財稅第三八五○一號函、行政院秘書長台八十四財
字第三七○○七號函係就前開所得如何適用前開所得稅法，加以闡述，是前開函示是
否經權責機關重行核定，有無編入所得稅法令彙編，均無礙於品位加給及技術津貼原
即非屬免稅範圍之認定；況再審被告對再審原告核課本件所得稅之依據，為前開所得
稅法，非僅依前開函示即為核課處分；另再審原告於前程序為前開主張，原判決業已
敘明理由，而不予採取，再審原告再次主張上開函示未經列入所得稅法令彙編中，應
屬無效，不得對其課徵本件所得稅云云，即無可採。（二）再審被告對再審原告之本
件應稅所得，雖應依法核課其綜合所得稅，而再審被告怠於於當年度核課，此項「不
作為」，對再審原告言，乃取得暫時無須繳納綜合所得稅之利益，而未致損害於其權
利或利益，且本件並無任何人民依法為聲請，故無任何行政機關應作為而不作為情形
，自無依修正前訴願法第二條所定「應作為而不作為，視同行政處分」，而認已構成
免稅處分之可言。另財政部六十八年台財稅第三八五○一號函，乃係說明系爭品位加
給或技術津貼是否屬應稅所得之認定原則，並未授權中科院自行認定。而財政部所出
版之所得稅法令彙編、稅捐稽徵法令彙編，將同部六十八年台財稅第三八五○一號函
予以編入，並未涉及系爭所得是否屬免稅所得之認定。又再審被告對檢舉領取本項所
得而未申報綜合所得稅之檢舉案件，如何處理，與本件所得應核課綜合所得稅，分屬
二事，亦無從認再審被告就系爭所得已為免稅之處分。再審原告認本件免稅之處分業
已確定，不得再為核課處分云云，自非可取。（三）再審原告主張，再審原告信賴系
爭研究補助費屬於所得稅法第四條第八款前段規定之免稅所得，此一既存法秩序，應
受信賴保護云云，業經再審原告於前訴訟程序提出，為原判決詳述理由所不採，核屬
再審原告一己法律上見解歧異，再審原告對之縱有爭執，要難謂為原判決適用法規錯
誤，而據為再審之理由。（四）再審原告之系爭所得，苟屬所得稅法所定之應稅所得
，即應依法核課，再審原告如漏未申報、繳納，再審被告於核課期間內，自得對之補
徵，再審原告之漏報是否出於故意或過失，均在所不論。是本件再審原告謂其對系爭
所得之漏未申報，非出於故意且無過失一節，縱屬實在，亦不因之得以免納系爭稅款
。（五）大溪稅捐分處八十年四月八日函覆本案檢舉人函之內容，業據再審原告於前
訴訟程序主張，則前開函顯非「當事人不知其存在或不能予以使用，現始發現或得使
用，並以如經斟酌可受較有利益之裁判」之證物，況前開主張經本院前程序斟酌後，
未為有利於再審原告之認定，依前開說明，難謂原判決有行政訴訟法第二百七十三條
第一項第十三款之再審原因。綜上所述，本件再審原告所述，核無足採，再審被告依
前開規定補徵再審原告漏繳稅款，一再訴願決定，遞予維持，俱無違誤，原判決因而
駁回再審原告於前訴訟程序之訴，無適用法規錯誤之情形，再審原告所為爭執，核屬
法律上見解之歧異，本件再審之訴，為無理由，應予駁回。又中科院並非本件訴訟標
的須合一確定者或因本件撤銷訴訟之結果，其權利或法律上之利益，將受損害者，自
無庸命其參加。另本件事證已臻明晰，無行言詞辯論之必要，併此指明。
據上論結，本件再審之訴為無理由，爰依行政訴訟法施行法第二條、行政訴訟法第二
百七十八條第二項、第二百八十一條、九十八條第三項前段，判決如主文。
中　　華　　民　　國　　九十一　　　年　　　八　　　　月　　二十九　　　日
                    最 高 行 政 法 院  第 五 庭
                                審 判 長 法  官　　　徐　樹　海
                                         法  官      蔡　進　田
                                         法  官　　　鄭　淑　貞
                                         法  官　　　林　家　惠
                                         法  官　　　林　茂　權
右  正  本  證  明  與  原  本  無  異
　　　　　　　　　　　　　　　　　　　　 法院書記官　王　褔　瀛
中　　華　　民　　國　　九十一　　　年　　　八　　　　月　　二十九　　　日
